【裁判字號】    90,上訴,666
【裁判日期】    900117
【裁判案由】    殺人未遂
【裁判全文】
臺灣高等法院刑事判決                              九十年度上訴字第六六六號
    上  訴  人
    即  被  告  甲○○
    指定辯護人  本院公設辯護人
右上訴人因殺人未遂（家庭暴力）案件，不服臺灣板橋地方法院八十九年度訴字第一
八七號，中華民國九十年一月十七日第一審判決（起訴案號：臺灣板橋地方法院檢
察署八十九年度偵字第一七一００號）提起上訴，本院判決如左：
    主  文
上訴駁回。
    事  實
一、甲○○與乙○○係夫妻關係，屬家庭暴力防制法所稱之「家庭成員」，甲○○與
    乙○○平日感情不睦，經常爭吵。於民國八十九年九月七日二十三時十分許，在
    台北縣中和市○○路○段三十四巷十四之五號四樓住處，因不滿乙○○質問其何
    以打兒子陸彥文而心生不滿，竟基於殺人之犯意，趁乙○○欲外出幫甲○○購買
    香煙而於住處大門鞋櫃旁著鞋時，持家中所使用之菜刀一把自後揮砍乙○○頭部
    一刀，乙○○猛回頭質問「怎麼可以這樣」時，甲○○旋即持菜刀再揮砍乙○○
    頭部一刀，乙○○大聲求救，並企圖搶下甲○○所持之菜刀，而遭甲○○砍中臉
    部及四肢，致乙○○之頭、臉及四肢受有多處撕裂傷，其中右顴部五公分、右側
    頭頂部五公分，右頰部五公分、左頰部六公分、左嘴角至頰部四點五公分、左肘
    前窩一點五公分、右食指背側一公分、左前臂二點五公分割傷等傷害，幸經其子
    陸彥文速至警衛室求救報警處理，並將乙○○送醫急救始倖免於難。
二、案經乙○○訴由台北縣警察局中和分局移請臺灣板橋地方法院檢察署檢察官偵查
    起訴。
    理  由
一、訊據被告甲○○矢口否認有何殺人之犯行，辯稱係因伊兒子玩電腦玩得很晚，不
    聽話，而且出去買餅乾不回來，被伊責打，伊兒子告訴乙○○說其無緣無故被打
    ，乙○○罵伊，伊很生氣，當時伊正拿著菜刀在切菜吃，乙○○衝向伊致被刀所
    傷，伊沒有要殺死乙○○云云。
二、惟查右揭事實，業據告訴人乙○○於警偵訊及本院審理時指述綦詳，於警訊時指
    稱：「我於（七）日二十二時三十分下班返家，在家樓下看見我兒子陸彥文，等
    我返家，我兒子陸彥文稱他不敢回家，因為在家被父親甲○○打，所以跑至樓下
    ，等我下班返家，我就帶兒子進入屋內，我兒子陸彥文就進入房間睡覺，不到十
    分鐘，約二十三時十分左右，我先生甲○○就進入廚房持菜不聲不響就持菜刀，
    朝頭、臉、手砍了幾刀後，我就搶甲○○手中菜刀，我就叫我兒陸彥文趕快至樓
    下找人幫忙」等語（八十九年度偵字第一七一○○號偵查卷第四頁正面、背面）
    。於偵查時指稱：「他砍我頭、臉」「他砍我時，我用手擋，故手也受傷」「我
    不知道什麼原因砍我，我們並沒爭吵，當天他打我兒子，他平時很少打兒子，他
    兒子原在睡覺，他把兒子叫起來買東西，即打兒子」等語（偵查卷第三十九頁背
    面）。於原審審理時指稱：「當天十一點多，我下班回家，我兒子在樓下，說他
    爸爸打他，我說沒有關係，我就帶兒子上樓，當時兒子還不敢上樓，上樓進門時
    ，被告手上沒有拿刀。我在上樓時，有問兒子為何爸爸打你，我兒子說他爸爸叫
    他去買東西兒子聽不清楚，他爸爸就打他。上樓後我問被告為何打兒子，我說要
    買東西可以叫我去買，我準備下樓幫被告買煙，在我準備開鞋櫃拿鞋時，彎下腰
    時就被菜刀砍下去，是從背後坎的，是先從頭部砍的，我調頭看到被告手上拿菜
    刀，我轉頭問被告為何拿菜刀，被告沒有說第二句話，被告又朝我頭部砍一刀，
我跟被告說怎麼可以這樣，我就跟被告搶菜刀，在搶菜刀的過程中，我臉頰被劃
    了三刀，左手及右手手臂都有被劃到。最後我有搶下菜刀，我拿菜刀往外衝，在
    這之前我兒子已經出去求救，我走樓梯到地下室，我到地下室時，大樓警衛、警
    察已．經來了，我就把菜刀交給警察，當時他們已經叫救護車，我與兒子就一起
    上救護車。是警察上樓逮捕被告的，逮捕的情形我不清楚」「（問：被告有無要
    殺妳的意思？）有的，因為被告當時下手很重」等語（一審卷第七十三頁、第九
    十九頁、第一○○頁）。於本院審理時仍堅稱：「當天我很晚下班，回到時看到
    兒子陸彥文沒有睡覺，就問他為何，他說無緣無故被打，我就叫小孩去睡覺，我
    心裡想是否甲○○叫小孩買香煙沒去而被罵，故就想替甲○○去買香煙，我在大
    門鞋櫃旁穿鞋時，結果陸某卻持刀從我頭部砍下」「砍我頭部二下，乙○○從我
    後面砍我頭部一下，我很驚嚇回頭問他『怎麼可以這樣』時，他繼續用手壓住我
    的頭（地上）又用菜刀砍我頭部一刀，我拼命喊叫」「（問：其他處傷害如何造
    成？）我搶菜刀造成的。（問：你兒子又看到甲○○砍你的情形？）我有喊救命
    ，我兒子又衝出來，有看到甲○○用手將我頭壓住，用刀要砍我等情」等語（本
    院九十年三月二日訊問筆錄）。
三、次查證人即被告之子陸彥文於警訊時證稱：「當時我在睡覺，忽然聽到慘叫，我
    馬上衝出房門，看到我父親用刀子在砍我母親頭部、身體」「我父親是用菜刀砍
    殺我媽媽。我母親還沒回來時，我父親叫我出去買東西並押著我至大馬路，就打
    我並用雙手掐我脖子，然後我就跑去警衛室，求救並等我母親回來，母親回來後
    我也向我母親告訴我父親打我的事情。我父親是用菜刀砍殺我媽媽」等語（八十
    九年度偵字第一七一○○號偵查卷第八頁正面、背面）。於偵查時證稱：「我當
    時在房間，後聽到我母親在叫我趕快跑，我跑出來後看到我父親拿菜刀砍我母親
    ，有流血，往我母親頭部砍」等語（偵查卷第三十九頁背面）。於原審審理時亦
    證稱：「我爸爸把我媽媽壓在地上，拿刀砍，我媽媽身上都是血」等語（一審卷
    第一○○頁）。另證人即被告之子陸怡頻於警訊時證稱：「發生的時候我是在房
    內睡覺，然後我有聽到我母親在叫我父親（不要砍，我什麼事都聽你的）還有一
    些話但我已忘記了，等警方到達我家裡時才叫我出來，我才看到家中客廳全部都
    是血」「平時我們家大約三至四天就會有發生一次爭吵」等語（八十九年度偵字
    第一七一○○號偵查卷第十頁背面）。經核與告訴人乙○○指訴之情節相符合。
四、又查被告於本院審理時雖矢口否認持菜刀砍殺乙○○，辯稱係當時伊正拿著菜刀
    在切菜吃，乙○○衝向伊致被刀所傷，伊沒有要乙○○死云云。然查被告於警訊
    時即供稱：「（問：為何要持菜刀砍殺配偶乙○○？）我要太太乙○○發誓沒有
    做壞事，我太太不肯發誓，我就持菜刀殺太太。（問：你行兇之菜刀，向何處取
    得？）在我家廚房取得菜刀」等語（八十九年度偵字第一七一○○號偵查卷第六
    頁背面）。於原審審理時供稱：「我有砍我太太，是因為我兒子不乖，打電腦打
    到很晚，有說不聽，我打我兒子，他就不回家，他等我太太回家才回來，我太太
    回來時罵我，我當時有喝酒，我就拿菜刀要嚇他，我往他頭旁砍下去‧‧‧‧」
    、「我兒子玩電腦玩得很晚，不聽話，而且出去買餅乾不回來；我兒子告訴我太
    太我無緣無故打兒子，我太太罵我，我很生氣，所以拿刀砍她」「問：為何拿刀
    砍你太太？）我因為喝酒，才拿刀砍我太太，沒有其他原因。（問：當天你太太
    回家前，是否有打陸彥文？）我有打陸彥文，是因為喝酒醉，之前從來沒有打過
  」等語（一審卷第五頁背面、第六頁正面、第四十四頁正面、第一○二頁）。是
    被告於本院審理時翻易前供辯稱未持菜刀砍殺乙○○云云，無非卸責之詞。上情
    復有菜刀一把扣案可稽，又告訴人因被告之上開殺人行為而受有頭、臉及四肢受
    有多處撕裂傷：右顴部五公分、右頰部五公分、左頰部六公分、左嘴角至頰部四
    點五公分、右側頭頂部五公分，左肘前窩一點五公分、右食指背側一公分、左前
    臂二點五公分割傷等傷害，幸經其子陸彥文速至警衛求救報警處理，並將乙○○
    送醫急救始倖免於難。亦有家庭暴力事件驗傷診斷書一紙在卷可憑。關於被告持
    刀砍殺告訴人之頭部係砍二刀，臉部被砍三刀，其餘左右手臂均被砍傷，除有上
    開診斷證明書可證之外，並經告訴人於警訊、原審及本院審理時供述甚詳，經核
    相符，有如上述，從而告訴人於偵查時所稱遭被告砍頭部三刀、下巴砍二刀等語
    ，顯係誤認所致，應以其於警訊、原審及本院審理時所供述及診斷證明書所載為
    可採，併予敘明。
五、按人之頭部為人身要害，如以刀械揮砍他人頭部，客觀上足以致人於死，此為一
    般人所得預見之事實。被告持以砍殺告訴人之菜刀一把，質地堅硬，持以殺人自
    足以致人於死。被告竟持之自後揮砍告訴人之頭部一刀後，告訴人回頭質問被告
    怎可如此時，被告非但未罷手，反旋即再持刀揮砍告訴人之頭部，旋又朝臉部砍
    殺，顯見被告有殺死告訴人之決意，絕非僅係威嚇告訴人而已。何況告訴人所受
    之傷勢包括頭部、臉部、手部等多次，顯非衝向被告遭被告誤傷所致，且被告於
    警訊、偵查及原審審理時亦供承有持刀砍殺告訴人不諱，其事後辯解，無非事後
    圖卸刑責避就之詞，不足採信。本件事證明確，被告犯行洵堪認定。
六、核被告甲○○所為，係犯刑法第二百七十一條第二項、第一項之殺人未遂罪。被
    告已著手於殺人行為之實行，未生死亡之結果，為未遂犯，應依同法第二十六條
    前段之規定，按既遂犯之刑度減輕其刑。又被告係對家庭成員之乙○○故意實施
    家庭暴力行為而成立上開殺人未遂罪，附此敘明。
七、原審認被告罪證明確，援引刑法第二百七十一條第二項、第一項，第二十六條前
    段之規定，並審酌被告尚無犯罪前科，有台灣高等法院檢察署刑案紀錄簡覆表一
    份在卷可參，其犯罪之動機、目的、手段、所生之危害、犯罪後態度，及與被害
    人乙○○係夫妻關係等一切情狀，量處有期徒刑五年二月，以示懲儆。並說明扣
    案被告供犯本罪所用之菜刀一把，係屬被告與告訴人住處家用之物品，業據告訴
    人陳明在卷，則該菜刀一把應非屬被告單獨所有，而係被告與告訴人共有之物，
    且非屬違禁物，自不得宣告沒收。原審認事用法均無不合，量刑亦屬適當，被告
    上訴意旨猶執陳詞指稱因伊責打兒子，兒子告訴乙○○說其無緣無故被打，乙○
    ○罵伊，伊很生氣，當時伊正拿著菜刀在切菜吃，乙○○衝向伊致被刀所傷，伊
    沒有要殺死乙○○云云。然依告訴人所受之傷勢包括頭部、臉部、手部等多次，
    顯非衝向被告遭被告誤傷所致，且被告於警訊、偵查及原審審理時亦供承有持刀
    砍殺告訴人不諱，其事後辯解，顯不足採，被告之上訴核無理由，應予駁回。
據上論斷，應依刑事訴訟法第三百六十八條，判決如主文。
本案經檢察官吳慎志到庭執行職務。
中    華    民    國     九十     年       三       月      二十二      日
                          臺灣高等法院刑事第十七庭
                              審判長法  官  陳  正  雄
                                    法  官  雷  雯  華
                                    法  官  許  錦  印
右正本證明與原本無異。
如不服本判決應於收受送達後十日內向本院提出上訴書狀，其未敘述上訴之理由者並
得於提起上訴後十日內向本院補提理由書（均須按他造當事人之人數附繕本）。
                                    書記官  黃  德  煌
中    華    民    國     九十     年       三       月      二十六      日
附錄本判決論罪科刑法條全文：
刑法第二百七十一條：殺人者，處死刑、無期徒刑或十年以上有期徒刑。
前項之未遂犯罰之。
預備犯第一項之罪者，處二年以下有期徒刑。


司法院資訊處製作；財團法人民間司法改革基金會備份。
